【裁判字號】    98,重抗,18
【裁判日期】    980525
【裁判案由】    訴訟救助
【裁判全文】
臺灣高等法院高雄分院民事裁定          98年度重抗字第18號
抗  告  人  甲  ○
上列抗告人因與相對人乙○○間訴訟救助事件，對於民國98年3
月31日臺灣高雄地方法院98年度審救字第25號所為裁定提起抗告
，本院裁定如下：
    主  文
抗告駁回。
抗告訴訟費用由抗告人負擔。
    理  由
一、抗告意旨略以：相對人於民國76年6 月間，因其積欠他人債
    務，致其所有坐落高雄縣鳳山市○○段房口小段214 號土地
    及其上高雄縣鳳山市○○路102 號房屋（下稱系爭房地）遭
    債權人向法院聲請查封拍賣。適伊有意購買系爭房地，即與
    相對人議定由伊代其清償債務並塗銷系爭房地之其他權利後
    ，將系爭房地之所有權移轉與伊，是系爭房地所有權移轉乃
    係雙方基於自由意願所協議。詎相對人於伊代墊清償債務後
    ，見系爭房地價格上揚，即悔約不承認雙方之協議，並多次
    以提出刑事告訴之方式，欲迫使伊返還系爭房地及給付賠償
    金，然均經檢察官不起訴處分在案。茲相對人竟又主張伊以
    不法行為侵害其系爭房地所有權等理由，對伊提出本件訴訟
    ，惟伊既經檢察官多次偵查終結，認無不法行為，實難認相
    對人提起本訴請求伊返還新台幣（下同）8313萬1257元之利
    益損失，有何理由及依據，足以維持其伸張或防衛之權利。
    是相對人之主張既屬顯無勝訴之望，則其訴訟救助之聲請，
    自屬無據。原裁定准予訴訟救助尚屬未當，爰求為廢棄原裁
    定等語。
二、按當事人無資力支出訴訟費用者，法院應依聲請，以裁定准
    予訴訟救助；但顯無勝訴之望者，不在此限，民事訴訟法第
    107 條第1 項定有明文。所謂無資力係指窘於生活，且缺乏
    經濟信用者而言（最高法院43年台抗字第152 號判例意旨可
    供參酌）。經查，相對人主張其與抗告人間請求返還不當得
    利事件，無資力支出訴訟費用一節，業據提出財政部臺灣省
    南區國稅局96年度綜合所得稅各類所得資料清單、財產歸屬
    資料清單以為釋明（原審卷第6 、7 頁），而原審及本院依
    職權調取相對人財產歸戶資料所示，聲請人於96、97年度之
    所得分別為16,190元、0 元，惟其名下並無其他不動產或較
    具價值之動產，有稅務電子閘門財產所得調件明細表可稽（
    原審卷第9 頁、本院卷第43頁），是相對人所得甚少，尚無
    法供其基本生活所需，則相對人稱其無資力支出本件裁判費
    74萬3632元之情，應可採取。
三、次按民事訴訟法第107 條所謂顯無勝訴之望者，係指聲請訴
    訟救助之當事人所提起之訴或上訴依其主張之事實於法律上
    本無獲得勝訴之望；或其起訴或上訴為不合法之情形而言，
    若尚須經法院調查辯論後，始能知悉其勝負之結果者，不得
    謂為顯無勝訴之望（最高法院75年度台抗字第227 號裁判意
    旨可參）。本件相對人對抗告人提起返還不當得利事件，已
    由原審受理在案，業有原審98年度補字第360 號卷宗查核屬
    實。依相對人起訴事實觀之，其主張抗告人等以詐欺、背信
    、偽造文書之不法手段，將其所有系爭房地移轉所有權與抗
    告人，而認受有8313萬1257元之利益損失，並請求前揭不法
    所得利益等情，有提出起訴狀、調解不成立證明書、和解書
    、清償債務及繳納稅款明細表、律師函、土地登記簿謄本、
    地籍圖謄本、土地建物登記委託書、土地建物買賣契約書、
    土地房屋買賣草約、和解契約等為證，本院審酌相對人之訴
    ，尚須經調查辯論程序，始得判斷有無理由，並非顯無勝訴
    之望。至抗告人雖以兩造間之協議係基於雙方自由意願，且
    相對人對抗告人多次提出刑事告訴，均經不起訴處分在案，
    是相對人提起本訴應屬顯無勝訴之望云云，並提出相對人於
    起訴狀所附有相對人簽名用印之「甲○代墊蔡順發清償債務
    及繳納稅款等明細表」、「土地建物登記委託書」、台灣高
    雄地方法院檢察署不起訴處分書、台灣高等法院高雄分院檢
    察署處分書為據（本院卷24至26頁）。然上開代墊明細表、
    委託書尚應調查審認，非顯無理由，又按檢察官不起訴處分
    ，無拘束民事訴訟之效力，又刑事判決所為事實之認定，於
    獨立民事訴訟之裁判時，本不受其拘束，原審斟酌全辯論意
    旨及調查證據之結果，依自由心證，為與刑事判決相異之認
    定，不得謂為違法（最高法院41年台上字第1307號判例可參
    ），是上開不起訴處分結果並無拘束民事訴訟裁判結果之效
    力，自不得逕認本件無勝訴之望，抗告人上開抗辯洵無足採
    。
四、綜上所述，相對人主張無資力支付訴訟費用，依民事訴訟法
    第107 條之規定聲請訴訟救助，核屬相符，應予准許。原裁
    定准許相對人之聲請，並無違誤，抗告意旨指摘原裁定不當
    ，求予廢棄，為無理由，應予駁回。
據上論結，本件抗告為無理由，依民事訴訟法第495 條之1 第1
項、第449 條第1 項、第95條、第78條，裁定如主文。
中    華    民    國    98    年    5     月    25    日
                            民事第五庭
                                審判長法官  蔡明宛
                                法      官  曾錦昌
                                法      官  魏式璧
以上正本證明與原本無異。
如不服本裁定應於送達後10日內向本院提出再抗告狀（並按他造
當事人之人數附繕本），並繳納再抗告費新臺幣1,000 元。
再為抗告應以適用法規顯有錯誤為理由，並委任律師為代理人。
中    華    民    國    98    年    5     月    25    日
                                書  記  官  林明威
附註：
抗告人之配偶、三親等內之血親、二親等內之姻親，或抗告人為
法人、中央或地方機關時，其所屬專任人員具有律師資格並經法
院認適當者，亦得為第三審代理人。
抗告人或其法定代理人具有律師資格者及前項情形，應於提起抗
告或委任時釋明之。


司法院資訊處製作；財團法人民間司法改革基金會備份。
